【裁判字號】    95,訴,295
【裁判日期】    950630
【裁判案由】    分配表異議之訴
【裁判全文】
臺灣彰化地方法院民事判決               95年度訴字第295號
    原      告  三信商業銀行股份有限公司
    法定代理人  丁○○
    訴訟代理人  乙○○
    被      告  丙○○
                            樓.
    訴訟代理人  王信雄律師
上列當事人間分配表異議之訴事件，業經本院於民國九十五年六
月廿八日言詞辯終結，茲判決如下：
    主      文
原告之訴駁回。
訴訟費用由原告負擔。
    事實及理由
壹、程序方面：
    查本院九十四年度執字第三四四五號執行事件，原告為執行
    債權人，被告為聲明參與分配之債權人，該強制執行事件原
    經本院民事執行處定於民國（下同）九十五年三月十四日實
    行分配，原告並已於該分配期日前之同年月六日具狀聲明異
    議被告之債權不存在，不應列入分配，原告並於分配期日十
    日內即九十五年三月廿四日向本院提起分配表異議之訴，有
    本院收件章戳可憑，核屬符合強制執行法第四十一條規定，
    應許原告提起本訴，先予敘明。
貳、實體方面：
一、本件原告主張：（一）原告於九十四年三月八日向鈞院聲請
    強制執行訴外人翁啟明所有坐落彰化縣二林鎮○○段三八五
    、四四八、四五五、四五六地號等四筆土地之應有部分均為
    十五分之三，原本期待得以上開執行標的物拍定所得之價金
    清償訴外人翁啟明積欠原告之債務，並由鈞院以九十四年度
    執育字第三四四五號受理執行在案；惟被告卻於前開執行事
    件之特別拍賣程序公告期間，向鈞院民事執行處聲明願以第
    三次公開拍賣之底價承買坐落彰化縣二林鎮○○段四四八、
    四五五、四五六地號等三筆土地，並由鈞院民事執行處准許
    其以新台幣（下同）三百三十三萬四千四百元承買。（二）
    又被告於前開執行事件程序進行中，以其為上開四筆土地之
    抵押權人，並檢具支票乙紙（發票人：翁啟明；付款人：臺
    中市第六信用合作社；金額四百萬元；支票號碼：LAC00000
    00），以之做為其對該執行事件債務人翁啟明之債權證明，
    向鈞院民事執行處聲明行使抵押權，而成為該執行事件之參
    與分配債權人，致於上開三筆土地之應有部分准由被告以前
    開金額承受後，鈞院民事執行處於九十五年一月二十四日作
    成分配表，原告僅受分配強制執行費用八千七百元，而被告
    卻受分配三百三十二萬五千七百元（包含執行費三萬二千元
    及第一順位抵押債權三百二十九萬三千七百元）。（三）惟
    原告於鈞院民事執行處通知分配期日前聲請閱卷時，發覺該
    執行卷附被告於聲明行使抵押權時所附具之上開支票並未記
    載發票日，自屬欠缺票據法所明定絕對必要應記載事項之票
    據，依票據法第十一條第一項及第一百二十五條之規定，上
    開支票應屬無效，故被告對翁啟明應無債權存在，依抵押權
    成立上（發生上）之從屬性，上開被告所行使之抵押權自未
    成立；是以，原告乃於九十五年三月三日向鈞院民事執行處
    聲明異議，表示被告對翁啟明並無債權存在，並請求更正前
    開分配表，重新分配；惟因被告為反對之陳述，致異議未終
    結，是原告始於鈞院民事執行處通知之日起十日內提出本件
    訴訟。（四）另被告雖以其於九十五年五月二十六日所陳報
    之證物，作為證明其所稱以現金借予翁啟明，然查被告於八
    十五年十二月二十四日所匯一百萬元，係匯予訴外人力鴻建
    設公司，故以上開證物並無法證明被告有交付系爭借款予翁
    啟明之事實等語。並聲明：求為判決（一）鈞院九十四年度
    執字第三四四五號清償借款強制執行事件，就債務人翁啟明
    財產拍賣取得價金，所製作同如上開之強制執行金額計算書
    分配表，關於被告之債權應予剔除，受分配金額應更正為零
    元，重新分配。（二）訴訟費用由被告負擔。
二、被告則以：（一）被告與訴外人翁啟明係為夫妻，而翁啟明
    向被告調借資金週轉，截至八十六年十月，共計借貸四百二
    十萬元；翁啟明於八十七年春節自大陸返台時，為清償上開
    借款而簽發系爭空白支票交付被告，並授權被告於二年內通
    知領款時，自行填寫發票日，惟因翁啟明一直未能兌現，經
    被告催討，其始於九十年十月十二日與被告達成和解，由翁
    啟明提供其所有坐落彰化縣二林鎮○○段三八五、四四八、
    四五五、四五六地號等四筆土地，設定抵押權予被告，做為
    上開借款債權之擔保，並於同年月十五日完成抵押權設定登
    記，有翁啟明出具之信函及和解書為憑；而翁啟明於九十年
    十一月十二日才補具抵押權設定借據交付被告，故被告與翁
    啟明間之抵押債權確實存在。（二）至於翁啟明向被告借貸
    之資金情形詳列如下：１、被告於八十四年十二月四日自中
    管后郵局提領現金六十五萬元借予翁啟明。２、被告於八十
    五年三月九日自中央信託局提領現金九十萬元借予翁啟明。
    ３、被告於八十五年五月十一日自台中郵局提領現金五萬元
    借予翁啟明。４、被告於八十五年六月五日自台中郵局提領
    現金五十萬元借予翁啟明。５、被告於
    八十五年七月二十九日自台中第六信用合作社公益分社提領
    現金一百二十萬元借予翁啟明。６、被告於八十五年十二月
    二十四日自台中第六信用合作社公益分社轉匯一百萬元予訴
    外人力鴻建設公司。７、被告於八十六年四月十日自台中郵
    局提領現金九十萬元借予翁啟明。８、合計上開借款金額為
    五百二十萬元，而在借款期間，翁啟明曾陸續清償部分金額
    ，故尚未清償借款金額為四百萬元等語資為抗辯，並聲明：
    求為判決如主文所示。
三、二造不爭執之事實：
    （一）原告於九十四年三月八日向本院聲請強制執行訴外人
          翁啟明所有坐落彰化縣二林鎮○○段三八五、四四八
          、四五五、四五六地號等四筆土地之應有部分均為十
          五分之三，並由本院以九十四年度執育字第三四四五
          號受理執行，被告於前開執行事件程序進行中，以其
          為上開四筆土地之抵押權人，並檢具支票乙紙（發票
          人：翁啟明；付款人：臺中市第六信用合作社；金額
          四百萬元；支票號碼：LAC0000000），以之做為其對
          該執行事件債務人翁啟明之債權證明，向本院民事執
          行處聲明行使抵押權，而成為該執行事件之參與分配
          債權人。
    （二）被告前揭持以行使權利之支票未記載發票日。
四、得心證之理由：
    本件二造主要爭點在於被告對於訴外人即執行債務人翁啟明
    之債權是否存在？依票據法第十一條第一項本文、第一百二
    十五條第一項第七款規定，執行債務人翁啟明簽發交付被告
    之支票因未記載發票年月日，其票據固屬無效，惟若被告可
    證明其對翁啟明確有債權存在，雖其據以提出聲明參與分配
    之支票係屬無效票據，仍不失為債權憑證之性質，而可參與
    分配。查：被告抗辯其前曾多次應其夫翁啟明之借款要求而
    提款支應，因翁啟明迄未清償，為保障債權計，並於九十年
    十月十二日與翁啟明訂立和解契約書，且對翁啟明所有坐落
    彰化縣二林鎮○○段三八五、四四八、四五五、四五六地號
    土地應有部分十五分之三於九十年十月十五日設定抵押，其
    對執行債務人翁啟明確有四百萬元之債權存在乙節，業據提
    出其所有中管后郵局及台中郵局儲金簿明細、中央信託局員
    工福利存款計數憑證、台中市第六信用合作社公益分社活儲
    帳戶存摺明細、和解契約書、抵押權設定借據影本各一件為
    證，並經證人翁啟明到庭證稱：「我約自七十九年、八十年
    間開始從事營建業設立還中營建有限公司，有時候要發工資
    、買材料，沒錢就向我太太借錢。因為做的沒有很好，我那
    時也有向銀行借貸，我太太抱怨有給銀行利息，卻沒有給他
    利息，我當時脾氣也比較不好，又跟他吵的比較兇，我太太
    要求還錢，我又沒錢，所以就簽立上揭二份書面（註：指和
    解契約書及抵押權設定借據）。」「總額是欠他四百二十萬
    元，因為那時要過年，所以我就給他二十萬現金，另外肆佰
    萬開支票，那因為我銀行帳戶沒錢，所以支票就沒有兌現。
    」「有時趕三點半或發工資急著用錢時，就打電話到他辦公
    室，請他直接將錢領給我，都是當面交付，每次借款金額大
    約二、三十萬元，十萬的也有，三萬的也有借過，我記得其
    中有一筆最大的大約是玖拾萬或壹佰萬元，這些全都是他領
    來當面交給我。」「因為我所簽發的支票一直沒有兌現，所
    以我們吵的很兇，我太太一直要我還錢，我當時的私生活也
    不是很檢點所以他那時也不是很諒解，見證人是我太太的朋
    友，他知道我們吵的很兇，他也有居間協調，問我能給我太
    太什麼保障，所以後來就簽這個書面（註：指和解契約書）
    。」等語（詳九十五年五月十日言詞辯論筆錄）；證人甲○
    ○到庭證稱：伊與被告在同一個道場修行，被告在道場自我
    介紹時提及家庭問題，曾說到他們夫妻間曾因金錢跟丈夫翁
    啟明外遇的問題而吵架數次，九十年間，丙○○打電話給伊
    說已經跟他先生談好條件，請伊過去擔任和解契約見證人，
    因為他們吵的很嚴重，鬧到要離婚，伊就過去幫他們，八十
    六年間，被告亦曾因其丈夫欠工程款，出面向伊借二十萬元
    ，伊送錢到他們當時的住處時，有遇到翁啟明等語明確（詳
    九十五年六月廿八日言詞辯論筆錄），互核相符。此外，並
    有原告提出彰化縣二林地政事務所出具被告之他項權利證明
    書、抵押權設定契約書影本各一件在卷足憑。綜上，足認被
    告所辯對執行債務人翁啟明確有四百萬元債權等語信屬實在
    ，原告主張被告據以聲明參與分配之支票為無效，對翁啟明
    並無債權等語洵不足取。從而，被告以抵押權人地位，於系
    爭執行事件中，就拍賣所得價金聲明參與分配，自無不合，
    原告提起本件分配表異議之訴，請求判命就債務人翁啟明財
    產拍賣取得價金，執行法院所製作同如上開之強制執行金額
    計算書分配表，關於被告之債權應予剔除，受分配金額應更
    正為零元，重新分配云云，即無理由，應予駁回。
五、負擔訴訟費用之依據：民事訴訟法第七十八條。
中      華      民      國    九十五  年  六  月  三十日
                          民事第一庭  法  官  簡燕子
以上正本係照原本作成。
如對本判決上訴，須於判決送達後廿日內向本院提出上訴狀。
中      華      民      國    九十五  年  六  月  三十日
                                      書記官  林嘉賢


司法院資訊處製作；財團法人民間司法改革基金會備份。
